【裁判字號】    95,家訴,4
【裁判日期】    950210
【裁判案由】    分割遺產
【裁判全文】
臺灣臺中地方法院民事判決               95年度家訴字第4號
原      告  己○○
訴訟代理人  許博堯    律師
複  代理人  陳宏盈    律師
被      告  丁○○○
            戊○○○
            甲○○
            乙○○
            丙○○
            庚○○
            辛○○
            壬○○
上列當事人間請求分割遺產事件，本院於民國九十五年一月二十
七日言詞辯論終結，判決如下：
    主      文
被告應協同原告就兩造之被繼承人謝紅毛所遺如附表壹編號一至
二所示土地，辨理繼承登記。
兩造繼承被繼承人謝紅毛所遺如附表壹編號一至二所示土地，准
予分割。其分割方法由兩造各按附表貳所示之應繼分維持分別共
有。
訴訟費用由兩造按附表貳所示應繼分之比例負擔。
    事實及理由
壹、被告乙○○、丙○○經合法通知，未於言詞辯論期日到場，
    核無民事訴訟法第三百八十六條所列各款情形，爰依原告之
    聲請，由其一造辯論而為判決。
貳、原告主張：本件被繼承人謝紅毛於民國八十四年二月二十五
    日死亡，其配偶謝林心及子女之謝彩鳳、余謝秀美、謝秀宜
    早於繼承開始前即已歿，故被繼承人之繼承人有其子女即原
    告己○○、被告丁○○○、戊○○○、辛○○、庚○○、壬○○及孫子即余謝秀美之子嗣甲○○、乙○○及丙○○等九
    人。因繼承人並無拋棄繼承之表示，故被繼承人謝紅毛所遺
    如附表壹所示土地，自應由兩造共同繼承之。被繼承人謝紅
    毛遺有如附表壹所示土地，其既未以遺囑禁止繼承人分割遺
    產，兩造亦未以契約禁止分割遺產，惟兩造迄今無法達成分
    割之協議，爰依法提起本訴。並聲明：如主文所示。
參、被告丁○○○、戊○○○、甲○○、辛○○、庚○○及壬○○均同意原告所提出之分割遺產方案。被告乙○○、丙○○
    未到庭爭執，亦未提出書狀作何聲明或陳述。
肆、得心證之理由：
  一、本件被繼承人謝紅毛於八十四年二月二十五日死亡，其配
      偶謝林心及子女之謝彩鳳、余謝秀美、謝秀宜早於繼承開
      始前即已歿，故被繼承人之繼承人有其子女即原告己○○
      、被告丁○○○、戊○○○、辛○○、庚○○、壬○○及
      孫子即余謝秀美之子嗣甲○○、乙○○及丙○○等九人共
      同繼承等事實，業據原告提出戶籍謄本十份為證，被告對
      此亦不爭執，堪認原告之主張為真實。
  二、按因繼承、強制執行、公用徵收或法院之判決，於登記前
      已取得不動產物權者，非經登記，不得處分其物權，民法
      第七百五十九條定有明文。而繼承人請求分割該公同共有
      之遺產，性質上為處分行為，如係不動產，依上開規定，
      於未辦妥繼承登記前，不得為之（參照最高法院六十八年
      度第十三次民事庭會議決議）。不動產之繼承登記，得由
      任何繼承人為全體繼承人聲請之，除經繼承人全體同意，
      得申請為分別共有之登記外，均應申請為公同共有之登記
      ，此觀土地法第七十三條第一項及土地登記規則第一百二
      十條第一項規定即明。揆諸前揭說明，被繼承人謝紅毛於
      八十四年二月二十五日死亡，留有如附表壹所示之遺產，
      是原告雖未先行辦理繼承登記，即逕訴請分割遺產，然其
      既已同時請求被告辦理繼承登記，自無不當。因兩造迄今
      仍無法達成遺產分割協議，而謝紅毛並未以遺囑禁止繼承
      人分割遺產，兩造亦未以契約禁止分割遺產。從而，原告
      訴請被告應辦理繼承登記，求為判決如主文第一項所示，
      為有理由，應予准許。
  三、按同一順序之繼承人有數人時，按人數平均繼承。第一千
      一百三十八條所定第一順序之繼承人，有於繼承開始前死
      亡或喪失繼承權者，由其直系血親卑親屬代位繼承其應繼
      分。繼承人有數人時，在分割遺產前，各繼承人對於遺產
      全部為公同共有。繼承人得隨時請求分割遺產。民法第一
      千一百四十一條本文、第一千一百四十條、第一千一百五
      十一條及第一千一百六十四條本文分別定有明文。是遺產
      之公同共有係以遺產之分割為其終局目的，而以公同共有
      關係為暫時之存在，本件原告以遺產分割為由終止兩造間
      之公同共有關係，請求分割謝紅毛之遺產，自屬有據。
  四、按公同共有物分割之方法，除法律另有規定外，應依關於
      共有物分割之規定，依共有人協議之方法行之，分割之方
      法，不能協議決定者，法院得因任何共有人之聲請，命以
      原物分配於各共有人或變賣共有物，以價金分配於各共有
      人，民法第八百三十條第二項及第八百二十四第一項及第
      二項條分別定有明文。再者，裁判上如何定共有物分割之
      方法，除應斟酌當事人之聲明、共有物之性質、共有人之
      意願、利害關係、經濟效用及全體共有人之利益等公平決
      之外，並不受任何共有人主張之拘束，法院為顧及全體共
      有人所得利用之價值等情形，本有自由裁量之權。經查：
    （一）本院審酌上開遺產之性質、經濟效用及公平原則，認
          按繼承人將公同共有之遺產，變更為分別共有，係使
          原公同關係消滅，另創設繼承人各按應有部分對遺產
          有所有權之新共有關係。其性質應仍屬分割共有物之
          處分行為（參照最高法院八十五年度台上字第一八七
          三號判決）。
    （二）原告主張被繼承人謝紅毛遺留如附表壹編號一至二所
          示之土地，其分割方法係兩造各按如附表貳所示應繼
          分維持分別共有，性質上屬分割遺產方法之一。而被
          告丁○○○、戊○○○、甲○○、辛○○、庚○○、
          壬○○均到庭同意原告所提出之分割遺產方案，被告
          乙○○、丙○○未到庭爭執，亦未提出書狀作何聲明
          或陳述（參照本院九十五年一月二十七日言詞辯論筆
          錄）。揆諸前開說明，本院自應准許。從而，為符合
          兩造現況及意願，避免將來之紛爭，使各該財產獲得
          有效利用等情，爰判決如主文第二項所示。
伍、按分割遺產之訴，係必要共同訴訟，原、被告之間本可互換
    地位，且兩造均蒙其利，是本院認本件之訴訟費用應由兩造
    依其應繼分之比例負擔訴訟費用，較為公允，併此敘明。
陸、訴訟費用負擔之依據：民事訴訟法第八十條之一、第八十五
    條第一項。
中    華    民    國    95    年    2    月    10     日
                    家事法庭      法  官
以上為正本係照原本作成。
如對本判決上訴，須於判決送達後二十日內，向本院提出上訴狀
，同時表明上訴理由（須附繕本）。
中    華    民    國    95    年    2    月    10     日
                                  書記官
附表壹：被繼承人之遺產明細表
┌──┬─────────────────────────┐
│編號│                  土地標示                        │
├──┼─────────────────────────┤
│一  │臺中縣豐原市○○段735地號、地目田、面積五百二十九 │
│    │平方公尺、權利範圍全部之土地。                    │
├──┼─────────────────────────┤
│二  │臺中縣豐原市○○段735-1地號、地目田、面積三百四十 │
│    │五平方公尺、權利範圍全部之土地。                  │
└──┴─────────────────────────┘
附表貳：繼承人之應繼分
┌──┬─────┬───────┐
│編號│  姓 名   │  應 繼 分    │
├──┼─────┼───────┤
│ 一 │己○○    │七分之一      │
├──┼─────┼───────┤
│ 二 │丁○○○  │七分之一      │
├──┼─────┼───────┤
│ 三 │戊○○○  │七分之一      │
├──┼─────┼───────┤
│ 四 │甲○○    │二十一分之一  │
├──┼─────┼───────┤
│ 五 │乙○○    │二十一分之一  │
├──┼─────┼───────┤
│ 六 │丙○○    │二十一分之一  │
├──┼─────┼───────┤
│ 七 │庚○○    │七分之一      │
├──┼─────┼───────┤
│ 八 │辛○○    │七分之一      │
├──┼─────┼───────┤
│ 九 │壬○○    │七分之一      │
└──┴─────┴───────┘


司法院資訊處製作；財團法人民間司法改革基金會備份。
